臺灣基隆地方法院民事裁定
110年度消債更字第27號
聲  請  人  
即債務人    黃秋萍  


代  理  人  黃俊六律師（法扶律師）
上列當事人依消費者債務清理條例聲請更生事件，本院裁定如下
：
    主  文
聲請人甲○○自中華民國一百一十年十一月三十日上午十時起開始
更生程序。
命司法事務官進行本件更生程序。
    理  由
一、按債務人不能清償債務或有不能清償之虞者，得依本條例所
    定更生或清算程序，清理其債務。債務人無擔保或無優先權
    之本金及利息債務總額未逾新臺幣（下同）12,000,000元者
    ，於法院裁定開始清算程序或宣告破產前，得向法院聲請更
    生。債務人對於金融機構負債務者，在聲請更生或清算前，
    應向最大債權金融機構請求協商債務清償方案，或向其住、
    居所地之法院或鄉、鎮、市、區調解委員會聲請債務清理之
    調解，消費者債務清理條例（下稱消債條例）第3 條、第42
    條第1項、第151條第1項定有明文。而資產管理公司並非消
    債條例第151條第1項所定之金融機構，債務人因債務清理而
    聲請調解時，如債權人均非金融機構，僅屬任意調解，並非
    該項所定強制調解〈第2屆司法事務官消債問題研討第4號司
    法院民事廳消債條例法律問題研審小組意見、101年第2期民
    事業務研究會（消費者債務清理專題）第5號司法院民事廳
    消債條例法律問題研審小組意見可資參照〉。再依消債條例
    第2 條第1項、第2項規定，所稱消費者，指5年內未從事營
    業活動或從事營業額平均每月200,000 元以下之小規模營業
    活動之自然人。準此，5年內未從事營業活動或從事營業額
    平均每月200,000元以下之小規模營業活動之自然人，倘有
    不能清償債務或有不能清償債務之虞，且客觀上並無濫用更
    生或清算程序之情事者，自應使其藉由消債條例所定程序清
    理債務。又所謂「不能清償債務或有不能清償之虞」者，係
    指債務人欠缺清償能力，且對於已屆清償期，或已受請求債
    務之全部或主要債務，客觀上可預見處於通常且繼續的不能
    清償之狀態而言，方符合消債條例為使不幸陷入經濟困境之
    人得以清理債務、重建生活，並在債務清理過程中能保有符
    合人性尊嚴之最低基本生活之目的，亦即法院應綜合債務人
    目前全部收支及財產狀況，評估是否已不能維持符合人性尊
    嚴之最基本生活條件，而有「不能清償或不能清償之虞」之
    情。次按法院開始更生程序之裁定，應載明其年、月、日、
    時，並即時發生效力；法院裁定開始更生或清算程序後，得
    命司法事務官進行更生或清算程序，同條例第45條第1項、
    第16條第1項亦有明定。
二、聲請意旨略以：聲請人即債務人甲○○積欠非金融機構債權人
    106,296元，惟因其女林郁馨患有重大傷病即小腦發育不全
    併先天性水腦症、癲癇症併認知功能缺損、輕度智能障礙併
    過動症與注意力不集中，全日需人照顧，致其無法外出工作
    ，僅得依靠配偶之收入及配偶、女兒之政府補助津貼度日，
    無力負擔眾債權人提出一次全部清償債務之還款方案，已有
    不能清償債務之情事；且聲請人無擔保或無優先權之本金及
    利息債務總額未逾12,000,000元，復未經法院裁定開始清算
    程序或宣告破產，爰依法向本院聲請更生等語。
三、經查：
(一)聲請人係自然人，5 年內未從事營業活動，有財團法人金融
    聯合徵信中心查詢個人任職董監事/經理人、獨資/合夥事業
    負責人及經理人、有限合夥事業合夥人及經理人企業名錄附
    卷可稽（頁75），可知，聲請人屬5 年內未從事營業活動之
    一般消費者。又聲請人無擔保、無優先權之本金及利息債務
    金額，經債權人陳報（頁141、163至165、181、185、203、
    213），約為864,437元，是聲請人無擔保或無優先權之本金
    及利息債務總額確實未逾12,000,000元。再者，上開債權人
    分別為匯誠第一資產管理股份有限公司、匯誠第二資產管理
    股份有限公司、新加坡商艾星國際有限公司臺灣分公司、萬
    榮行銷股份有限公司、富邦資產管理股份有限公司、良京實
    業股份有限公司，均為民間資產管理公司，並非消債條例第
    151條第1項所定之金融機構，揆諸前揭說明，聲請人未經前
    置調解程序，即向本院聲請更生程序，尚非法所不許。
(二)聲請人主張其負債超過資產，且有不能清償債務或有不能清
    償之虞之事實，業據提出財產及收入狀況說明書、債權人清
    冊、財團法人金融聯合徵信中心當事人綜合信用報告、綜合
    所得稅各類所得資料清單、全國財產稅總歸戶財產查詢清單
    、戶籍謄本、診斷證明書、身心障礙證明、勞工保險被保險
    人投保資料表、郵局存摺明細、配偶及女兒存摺等件為證（
    頁23至39、41至43、53至61、221至225）；並經本院調取高
    額壽險資訊連結作業資料附卷可稽（頁73）。觀諸上開書證
    ，聲請人主張其須全日照料罹病之女兒（按：重大傷病即小
    腦發育不全併先天性水腦症、癲癇症併認知功能缺損、輕度
    智能障礙併過動症與注意力不集中），無法工作亦無受領補
    助津貼，其聲請更生前2 年迄均無業，每月僅仰賴丈夫之房
    租津貼3,000元、女兒之殘障補助津貼3,600元，共6,600元
    度日，與上開聲請人配偶、女兒之郵局帳戶記載大致相合，
    本院復查無聲請人領有補助津貼（頁113至115），亦查無足
    認聲請人短報收入之客觀事證，為此，爰以聲請人陳報之每
    月收入6,600元，作為衡量聲請人現今是否業已入不敷出之
    基準。此外，聲請人名下僅餘郵局之存款6元，金額甚寡，
    無足清償債務；另依本院職權查詢聲請人商業保險投保資料
    ，聲請人之保單均無質借，而其所投保三商美邦人壽保險股
    份有限公司之壽險僅有保單價值準備金116,344元；遠雄人
    壽保險事業股份有限公司之安心終身保險僅有保單價值準備
    金15,848元（以其子為被保險人），傷害保險則無保單價值
    準備金；國泰人壽保險股份有限公司之壽險僅有保單價值準
    備金45,057元（以其女為被保險人），均有各保險公司函附
    資料在卷足稽（頁119至131、頁271至277），縱將上開保險
    變價，亦僅能清償少部分債務。再觀諸全部卷證，復無聲請
    人其他財產可查。自堪信聲請人確實別無財產可供清償已發
    生之債務乙情為真。
(三)另聲請人主張其每月個人必要生活支出需13,015元，其中包
    含膳食支出6,000元、房屋租金3,500元（實際租金為7,000
    元，與配偶各分擔1/2）、水電瓦斯835元（實際支出約1,66
    9元，與配偶各分擔1/2）、電話費400元、勞健保費2,280元
    ；另應支付未成年子女之扶養費6,000元等情，業據提出與
    其所述大致相符之房屋租賃契約書、水電費及天然氣繳費通
    知、基隆市社區服務人員業職業工會保費收據、全戶戶籍謄
    本等件附卷為憑（頁45至51、249至265、23）。且按消債條
    例第64條之2第1項規定：「債務人必要生活費用，以最近一
    年衛生福利部或直轄市政府所公告當地區每人每月最低生活
    費一點二倍定之」、第2項規定：「受扶養者之必要生活費
    用，準用第一項規定計算基準數額，並依債務人依法應負擔
    扶養義務之比例認定之」，暨衛生福利部公告之110年度臺
    灣省（含基隆市）每人每月最低生活費為13,288元，亦可知
    聲請人主張之每月必要生活支出13,015元，已較基隆市每人
    每月最低生活費為低，則聲請人主張以13,015元為其每月必
    要支出，當無不合。至聲請人主張其每月尚應支出其未成年
    子女之扶養費6,000元，業已提出全戶戶籍謄本在卷可查（
    按：聲請人有2名子女，分別係96年、98年出生，迄未成年
    ，聲請人及其配偶均為扶養義務人），則相較以上開最低生
    活費用標準所核算之扶養費用15,946元（計算式：13,288元
    ×1.2倍÷扶養義務人2人×受扶養人2人＝15,946元，小數點以
    下四捨五入），聲請人主張其每月應付扶養費6,000元，亦
    屬適當。是以，足見聲請人所提出者每月支出共計19,015元
    （計算式：15946＋6000），均屬維持聲請人基本生活、扶養
    所需，復無過高之處，堪認係屬合理且必要之生活支出。
(四)由上可知，聲請人每月收入6,600元，扣除其必要支出19,01
    5元，顯無餘額，況以聲請人現積欠之債務總額已達864,437
    元，尚有不斷衍生累增之高額利息、違約金，堪認聲請人客
    觀上確有不能清償債務之虞，而有藉助更生制度調整其與債
    權人間之權利義務關係，以重建其經濟生活之必要。從而，
    聲請人主張其有消債條例第3 條所規定「不能清償債務或有
    不能清償之虞」之情形，應屬可採。
四、綜上所述，聲請人係一般消費者，且有不能清償債務或有不
    能清償之虞之情形，所負無擔保、無優先權之本金及利息債
    務未逾12,000,000元，復未經法院裁定開始清算程序或宣告
    破產，此外，查無聲請人有消債條例第6條第3項、第8條或
    第46條各款所定駁回更生聲請之事由存在（參聲請人之前案
    索引卡查詢資料），則聲請人聲請更生，應屬有據，並依上
    開規定命司法事務官進行本件更生程序，爰裁定如主文所示
    。
五、聲請人於更生程序開始後，應禁止貪圖享受、節制慾望，避
    免支出與其收入顯不相當之不必要花費，並提出足以為債權
    人會議可決或經法院認為公允之更生方案供為採擇，而司法
    事務官於進行本件更生程序、協助債務人提出更生方案時，
    亦應依社會常情及現實環境衡量債務人之償債能力，並酌留
    其生活上應變所需費用，進而協助債務人擬定允當之更生方
    案，始符消債條例重建債務人經濟生活之立法目的，附此敘
    明。
中　　華　　民　　國　　110 　年　　11　　月　　30　　日
                  民事庭法  官  曹庭毓
以上正本係照原本作成。
本件裁定不得抗告。
中　　華　　民　　國　　110 　年　　11　　月　　30　　日
　　　　　　　　　　　　書記官　黃婉晴